---
title: "Crecimiento de _Pseudomonas_ en medio con concentraciones elevadas de tiocianato"
author: "Paulina Cordoba, Yohana Yisel Dutra Alcoba"
date: "`r Sys.Date()`"
output:
  html_document:
    code_folding: show
    theme: paper
    highlight: pygments
    toc: true
---

```{r setup, include=FALSE}
knitr::opts_chunk$set(
  collapse = TRUE,
  echo = TRUE, 
  eval = TRUE,
  warning = FALSE,
  message = FALSE,
  comment = "#>"
)
```
## Carga de bibliotecas
```{r, echo=TRUE, eval=TRUE}
library(magrittr)
library(purrr)
library(tidyverse)
library(nlme)
library(Routliers)
library(corrplot)
```

## Resumen

<div class=text-justify>
En el presente trabajo proponemos realizar un análisis estadístico utilizando el programa Rstudio. Se utilizarán datos obtenidos a partir de un ensayo de medidas repetidas con reactores batch inoculados con microorganismos aislados de zonas del área de influencia minera.

El objetivo general del trabajo es analizar la capacidad de crecimiento de bacterias, aisladas de un área cercana a la mina Veladero en Provincia de San Juan, cuando están bajo estrés al someterlas a concentraciones altas de tiocianato. 
Si estas bacterias son capaces de resistir esas concentraciones en el futuro podrían evaluarse las estrategias que estos microorganismos utilizan para crecer en ese ambiente hostil y luego poder analizar potenciales aplicaciones en procesos de biorremediación. 

Para esto decidimos estudiar el crecimiento de  bacterias de tres cepas de _Pseudomonas_  diferentes identificadas como cepa 30, 17 y 73 durante tres días consecutivos. 

Se agregaron por separado inóculos estandarizados por densidad óptica (DO600) de las tres cepas (30, 17 y 73) en Erlenmeyers con 20 ml de medio de cultivo fresco M9 con SCN-Cl- 25 mM,  cada uno por triplicado. Se incubaron a 20 ºC  y se tomaron alícuotas del medio de cultivo a diferentes tiempos, luego se determinó espectrofotométricamente el crecimiento. 
Ademas, se realizaron blancos control por cuatriplicado que fueron preparados en las misma condiciones que el ensayo mencionado sin el agregado del inóculo bacteriano.
 **La hipótesis que queremos probar es que la densidad óptica asociada al crecimiento bacteriano en un medio de cultivo con SCN^- varía con el tiempo de incubación**
</div>


## 1 - Pretratamiento de datos

Lectura de los datos desde el archivo. 
Utilizamos el archivo `crecimiento_base.csv` 
```{r}
crecimiento_cepas_csv <- read.csv("./crecimiento_base.csv")
crecimiento_cepas_csv %>%
  head()
```

Se observa que la base de datos original se encuentra en formato messy. Por lo que el primer tratamiento es convertir los datos a formato tidy data usando pivot.

```{r}
crecimiento_tidy <- crecimiento_cepas_csv %>% 
  pivot_longer(c(
    "X30.AN", "X30.BN"  , "X30.CN",
    "X73.AN", "X73.BN", "X73.CN",
    "X17.AN", "X17.BN", "X17.CN",
    "BCO.A" , "BCO.B" , "BCO.C", "BCO.D"
  ),
  names_to = "replicas", values_to = "DO")
crecimiento_tidy 
```

## 2 - Analisis exploratorio de datos 1

Se observa en este *dataset* las siguientes columnas:

- `tiempo`: el orden temporal de las medidas repetidas a lo largo del tiempo.
- `horas de ensayo`: el tiempo de incubación transcurrido expresado en horas
- `replicas`: Detalle de la replica de cada cepa medida
- `DO`: Concentración bacteriana medida a través de la densidad optica.

Usamos las funcion `summary()` para ver qué estructura y qué tipos de variables tiene nuestro dataset 

```{r}
summary(crecimiento_tidy)
str(crecimiento_tidy)
summarise(crecimiento_tidy, total = n())
```

Observamos que tenemos tres variables númericas: una entera (`tiempo`) y dos dobles (`horas de ensayo` y `DO`), y una variable de caracteres (`replicas`). El número total de observaciones es de 156.
Ademas observamos que en la variable `DO` hay un valor `NA`.
A simple vista no observamos valores que nos llamen la atención.

## 3 - Tratamiento de datos

Dado que la columna `horas de ensayo` ya tiene implicito un orden temporal, se considera que no es necesario la columna `tiempo`

```{r}
crecimiento_tidy1 <- crecimiento_tidy %>% 
  select(c("horas.de.ensayo", "replicas", "DO"))
```

Por otro lado, para un analisis posterior pensamos que es necesario distinguir el tipo de cepa (X17, X30, X73 y blanco) del número de replica (A,B y C). Por ello se agrega una columna al número de replica.
```{r}
crecimiento_tidy2<- crecimiento_tidy1 %>%
separate(replicas, c("cepas", "replicas"))%>%
mutate(replicas=case_when(replicas=="AN"~"A", replicas=="A"~"A", replicas=="BN"~"B", replicas=="B"~"B", replicas=="CN"~"C", replicas=="C"~"C", replicas=="D"~"D"))
```

Se eliminan los datos sin valores
```{r}
crecimiento_def <- crecimiento_tidy2 %>% 
  filter(!is.na(DO))
```

Una pequeña muestra de los datos
```{r}
crecimiento_def %>%
  head(5)
```

Entonces en el dataset definitivo nos quedan dos variables númericas continuas que son: `Horas de ensayo` y `DO` y dos variables categoricas que son: `cepas` y `replicas`

## 4 - Analisis exploratorio de datos 2

**Distribucion.** 
Iniciamos explorando la distribucion de las replicas por tipo de cepas.

```{r}
plot1<-ggplot(crecimiento_def, aes(x = DO)) +
geom_histogram()+
facet_grid(cepas~.)
plot1


```

**Covariacion.**
Luego, exploramos la relación que hay entre la capacidad de crecimiento bacteriana en función del tiempo.
```{r}
plot1<-ggplot(crecimiento_def, aes(x = horas.de.ensayo,
                           y = DO,
                           color=cepas)) +
geom_point(alpha=0.5)+
labs(title = "Crecimiento bacteriano en función del tiempo de incubación", x="tiempo de incubacion (hs)", y="Crecimiento bacteriano (densidad optica)")+
  theme_light()
plot1
```

En el grafico podemos observar que hay una relacion entre la capacidad de crecimiento bacteriana y las horas de ensayo transcurridas. A medida que pasa el tiempo aumenta -de forma diferente- el cremiento bacteriano de cada cepa, excepto del control.

**Outliers.**
Para analizar los outliers visualizamos el crecimiento bacteriano de las cepas de forma separada. 

```{r}
#Armamos un tibble con los datos estadisticos
crecimiento_est_sin_crtl<-crecimiento_def %>%
  filter(cepas %in% c("X17", "X30", "X73")) %>%
  group_by(horas.de.ensayo, cepas) %>%
summarise(M = mean(DO), S = sd(DO), n = n(), .groups="keep") 
crecimiento_est_sin_crtl

#generamos un grafico para su analisis
plot2<-ggplot(crecimiento_est_sin_crtl) +
  geom_point(aes(x = horas.de.ensayo,
                 y = M,
                 shape = cepas,
                 colour = cepas,
                 size=2,
                 alpha = 0.1)) +
  geom_line(aes(x = horas.de.ensayo,
                y = M,
                color=cepas, group=cepas)) + 
  scale_shape_manual(values=c(15, 16, 17))+
  scale_color_manual(values=c("#f8766d", "#008f4c", "#609cff")) +
  scale_alpha(guide = 'none') + 
  scale_size(guide = 'none') + 
  theme_light()
plot2

#generamos un grafico por tipo de cepa
plot3<-ggplot(crecimiento_est_sin_crtl, aes(
  x = horas.de.ensayo,
  y = M,
  color=cepas)) +
geom_point(alpha=0.5)+
  scale_color_manual(values=c("#f8766d", "#008f4c", "#609cff"))+
geom_errorbar(aes(ymax=M+S, ymin=M-S))+ #VER SI ESTA BIEN PLANTEADA LA BARRA DE ERROR
geom_line(linetype=3)+
facet_grid(~cepas)+
labs(title = "Crecimiento medio bacteriano en función del tiempo de incubación", x="tiempo de incubacion (hs)", y="Crecimiento bacteriano medio (densidad optica)")+
theme(legend.position="none")
plot3
```

Observamos en el grafico que la cepa X73 presenta outliers que tienen una explicación experimental. Para los tiempos mayores a 40 horas se produjo una aglomeracion celular debido a un crecimiento bacterial mayor que no pudo ser medido con el metodo elegido. 
Esto mismo se observa para las ultimas horas de incubacion de las otras cepas (X17 y X30)

Por tal motivo se establece la deteccion outliers segun el criterio arriba expuesto.

```{r}
#Armamos un tibble con los datos estadisticos sin outlier
crecimiento_def_sin_outliers <-crecimiento_def %>%
filter((cepas == 'BCO' & horas.de.ensayo >0) |
    (cepas == 'X17' & horas.de.ensayo < 65 & horas.de.ensayo >0) |
    (cepas == 'X30' & horas.de.ensayo < 65 & horas.de.ensayo >0) |
    (cepas == 'X73' & horas.de.ensayo < 40 & horas.de.ensayo >0))
crecimiento_def_sin_outliers 

crecimiento_est_sin_crtl<-crecimiento_def_sin_outliers %>%
  filter(cepas %in% c("X17", "X30", "X73")) %>%
  group_by(horas.de.ensayo, cepas) %>%
summarise(M = mean(DO), S = sd(DO), n = n(), .groups="keep") 

plot4 <- ggplot(crecimiento_est_sin_crtl, aes(
  x = horas.de.ensayo,
  y = M,
  color=cepas)) +
geom_point(alpha=0.5)+
geom_errorbar(aes(ymax=M+S, ymin=M-S))+ #VER SI ESTA BIEN PLANTEADA LA BARRA DE ERROR
geom_line(linetype=3)+
facet_grid(~cepas)+
labs(title = "Crecimiento medio bacteriano en función del tiempo de incubación", x="tiempo de incubacion (hs)", y="Crecimiento bacteriano medio (densidad optica)")+
theme(legend.position="none")
plot4
```

## 5 - Tratamiento estadistico


**Linealidad**
El crecimiento bacteriano observado muestra un crecimiento exponenecial. Lo primero que realizaremos es una transformacion de nuestros datos para poder ajustar su analisis a un modelo lineal. 

```{r}
crecimiento_transformado <- 
  mutate(crecimiento_def_sin_outliers, logDO= log(DO+1))
crecimiento_transformado

crecimiento_est_transformado<-crecimiento_transformado %>%
  filter(cepas %in% c("X17", "X30", "X73")) %>%
  group_by(horas.de.ensayo, cepas) %>%
summarise(M = mean(logDO), S = sd(logDO), n = n(), .groups="keep") 

plot5 <- ggplot(crecimiento_est_transformado, aes(
  x = horas.de.ensayo,
  y = M,
  color=cepas)) +
geom_point(alpha=0.5)+
#geom_errorbar(aes(ymax=M+S, ymin=M-S))+ #VER SI ESTA BIEN PLANTEADA LA BARRA DE ERROR
geom_line(linetype=3)+
facet_grid(~cepas)+
labs(title = "Crecimiento medio bacteriano en función del tiempo de incubación", x="tiempo de incubacion (hs)", y="Crecimiento bacteriano medio (densidad optica)")+
theme(legend.position="none")
plot5

```

Los datos tratados se tratan de medidas longitudinales por lo que el modelo que vamos aplicar para su analisis es de **modelos lineales de efectos mixtos**
Nuestra unidad de analisis son muestras bacterianas. Estas unidades miden el crecimiento bacteriano medido por densidad optica a lo largo del tiempo.
Se considera que el tiempo es un factor fijo por que fue elegido de forma intencional y las alícuotas del medio de cultivo como un factor aleatorio que fueron elegidas azarosamente de una población. 

Blancos
Lo primero que analizamos son los controles. Corroboramos que las cepas control (sin bacterias) no tienen una dependencia en su crecimiento a lo largo del tiempo.

```{r}
#Aramamos un tibble solo con los datos de unidades control

crecimiento_BCO <- crecimiento_def_sin_outliers %>%
  filter(cepas =="BCO" & horas.de.ensayo != 44.60) %>%
  mutate(DO2=case_when(DO<0 ~DO*0, DO>0 ~DO*1))
crecimiento_BCO
```

```{r}
plot6 <- ggplot(crecimiento_BCO, aes(x=horas.de.ensayo, y=DO2, group=replicas, color=replicas))+
  geom_line()+
  geom_point() +
  labs(title = "Muestras control en función del tiempo de incubación", x="tiempo de incubacion (hs)", y="Crecimiento bacteriano medio (densidad optica)")
plot6
```

```{r}
#modelbco.lme <- lme(DO2 ~ horas.de.ensayo , random= ~ horas.de.ensayo | replicas, data=crecimiento_BCO)
#summary(modelbco.lme)
```

Acepto H0 que afirma que no hay dependencia entre el crecimiento bacterial y el tiempo transcurrido.

Luego restamos los blancos a la linea de base

```{r}
#REVEER
#ajuste_17 <- crecimiento_def_sin_outliers %>%
  #filter(cepas == 'BCO' | cepas == 'X17') %>%
  #group_by(horas.de.ensayo) %>%
  #mutate(ajuste = sum(c(promedio))) %>%
  #filter(cepas == 'X17')

#ajuste_30 <- crecimiento_agrupado %>%
 # filter(cepas == 'BCO' | cepas == 'X30') %>%
  #group_by(horas.de.ensayo) %>%
  #mutate(ajuste = sum(c(promedio))) %>%
  #filter(cepas == 'X30')

#ajuste_73 <- crecimiento_agrupado %>%
  #filter(cepas == 'BCO' | cepas == 'X73') %>%
  #group_by(horas.de.ensayo) %>%
  #mutate(ajuste = sum(c(promedio))) %>%
  #filter(cepas == 'X73')

#crecimiento_ajustado = ajuste_17 %>% ungroup() %>% add_row(ajuste_30) %>% add_row(ajuste_73)
```

**Modelo de efectos mixtos**

El nuevo modelo será

$$y_{ij} = \beta + b_i + \epsilon_{ij}$$

donde:

- $\beta$ es (una estimación de) el crecimiento medio bacterial sobre la poblacion de bacterias.
- $b_i$ es (una realizacion de) una variable aleatoria que representa la variabilidad de cada muestra bacteriana presente en nuestra muestra respecto a la poblacion de bacterias.
- y $\epsilon_{ij}$ es lo mismo de siempre.

variables aleatorias:

- La variabilidad en la población de bacterias: $b_i = N(0, \sigma_b)$.
- La variabilidad en las mediciones para cada muestra bacteriana, dentro de la población: $\epsilon_ij = N(0, \sigma)$.

**Cepa X17**
Modelo lineal de efectos mixtos aplicando ordenadas y pendientes aleatorias.

```{r}
#Armamos el tibble de la cepa correspondiente
crecimiento_transformado_17 <- crecimiento_transformado %>%
  filter(cepas == "X17")
```

```{r}
#Graficamos
plot7 <- ggplot(crecimiento_transformado_17, aes(x=horas.de.ensayo, y=logDO, group=replicas, color=replicas)) +
  geom_point()+
  geom_line()
plot7
```

```{r}
#Aplicamos el modelo
#modelx17.lme <- lme(logDO~horas.de.ensayo , random= ~horas.de.ensayo|replicas,  data=crecimiento_transformado_17) #lo hago con el transformado? me salta un error cuando lo hago con log
#summary(modelx17.lme)
```

```{r}
#Agregamos al tibble las predicciones y los residuos
#crecimiento_transformado_17 %<>% mutate(pred= predict(modelx17.lme, level=1), res = resid(modelx17.lme, level=1))
#crecimiento_transformado_17 
```

```{r}
#Graficamos las predicciones y los residuos
#plot8 <- ggplot(crecimiento_transformado_17, aes(x=horas.de.ensayo, group=replicas)) +
# geom_line(aes(y=logDO, color=replicas))+
#  geom_point(aes(y=logDO, color=replicas))+
#  geom_line(aes(y=pred))
# plot8
```


